---
title: "TP1 AID Austral Virtual"
author: "Iván Parra"
date: '2023-10-06'
output: html_document
---

```{r setup, warning=FALSE, cache=FALSE, message=FALSE,include=FALSE}
knitr::opts_chunk$set(echo = TRUE)
```

```{r}
rm(list = ls()) # Borrar todos los objetos
```


```{r}
##---- Libraries 
paquetes = c("readxl","dplyr","kableExtra","ggplot2","tidyverse","ggpubr","ggforce","GGally","corrplot")



#---- Funcion para instalarlos con sus dependencias
for(i in paquetes){
  if(!require(i, character.only = TRUE)){
    install.packages(i, dependencies=TRUE)
  }
  require(i, character.only=TRUE)
}
```


# Ejercicio 1
Seis candidatas son evaluadas para el puesto de recepcionista en una empresa, para ello pasan por dos entrevistas. En la primera las evalúa el responsable de recursos humanos de la empresa (juez 1) y en la segunda el responsable del área de la cual van a depender (juez 2). La asignación de puntajes es en
cordialidad, presencia y manejo de idiomas. Los puntajes asignados independientemente por estos jueces se encuentran en el archivo recepcionistas.xls.

```{r}
#Cargamos las librerías
library(readxl)#lectura
library(dplyr) #manipulacion de datos
library(kableExtra) #tablas
library(ggplot2) #graficos
library(tidyverse) #manipulacion de datos
library(ggpubr) #para juntar
library(ggforce) # grafico de violin y jitter
library(GGally) # ggpairs
library(corrplot) # para correlogramas
library(DT)
library(lubridate)#manejo de fechas
library(moments)
library(reshape2)
library(car)
library(plotly)
library(fmsb)
library(geomtextpath)
library(MASS)
library(ggridges)
```


-   (a) Calcule en promedio por juez de cada una de las aspirantes. ¿Cuál le parece que seleccionaría cada uno de ellos? ¿Existe coincidencia?

```{r}
#leemos los datos
recepcionistas <- read_excel("./csv/recepcionistas.xls")

colnames(recepcionistas)[colnames(recepcionistas) == "cord.juez 1"] <- "cord.juez1"

colnames(recepcionistas)[colnames(recepcionistas) == "cord.juez 2"] <- "cord.juez2"

recepcionistas

```


```{r}
#separamos  las puntuaciones por juez
juez1=recepcionistas[,2:4]
juez2=recepcionistas[,5:7]
```


```{r}
#calculamos los promedios por candidato para cada juez
prom_j1=apply(juez1,1,mean)
prom_j2=apply(juez2,1,mean)

#buscamos el máximo promedio por juez y vemos a quien corresponde
cand=recepcionistas%>%dplyr::select(candidatos)%>%unlist()
max_j1=cand[which.max(prom_j1)]
max_j1

max_j2=cand[which.max(prom_j2)]
max_j2

#coinciden los máximos? No coinciden.
```



```{r}
promedios <- recepcionistas
promedios$avg_juez1 <- prom_j1
promedios$avg_juez2 <- prom_j2

promedios[c(1,8,9)]  %>% kbl(caption = "Promedios") %>% kable_classic(full_width =F)
```



Juez 1
```{r}
promedios[which.max(promedios$avg_juez1),c(1,5)]  %>% kbl() %>% kable_classic(full_width =F)
```

Juez 2
```{r}
promedios[which.max(promedios$avg_juez2),c(1,9)]  %>% kbl() %>% kable_classic(full_width =F)
```

¿Conciden los máximos? No, vemos que el Juez1 eligio a Mariana y Juez2 a Carla.


-  (b) Calcule el promedio de cada una de las aspirantes tomando en cuenta todos los rubros y ambos jueces.


```{r}
puntuaciones=recepcionistas[2:7]
promxcand=data.frame("Cand"=cand,"Prom"=round(apply(puntuaciones,1,mean),2))
rownames(promxcand)<-NULL
promxcand
```

```{r}
aux <- recepcionistas %>% mutate(promedio = round(rowMeans(recepcionistas[,2:7]),2))
aux

```


-  (c) Transformar las puntuaciones observadas de modo tal que cada una de las seis variables tenga media 0 y dispersión 1. ¿Cuál sería el objetivo de esta transformación?

```{r}
#estandarizamos por columna
punt_stand=data.frame(puntuaciones%>%scale())
punt_stand
summary(punt_stand)
#queremos hacer comparables las diferentes puntuaciones
```

Llevar las variables a media 0 y desvío 1 es equivalente a decir que se la convierte en una distribución normal. Hacemos esto para poder trabajar con más facilidad con los cálculos y poder comparar distribuciones de forma más fácil, eliminando las diferencias de criterio entre jueces.

Si el valor es negativo significa que está por debajo de la media.
Mariana se destaca en idiomas, y le va mal en el cordialidad con la puntuacion de ambos jueces.



-  (d) Transformar las puntuaciones de modo tal que cada candidata tenga para cada juez media 0 y dispersión 1. ¿Cuál sería el objetivo de esta transformación?


```{r}
sal2=data.frame(cand,t(t(juez1)%>%scale()%>%round(2)))

rownames(sal2)<-NULL

sal2 %>%
  kbl(caption = "Puntuaciones Estandarizadas Juez 1") %>%
  kable_classic(full_width = F, html_font = "Cambria")

sal3=data.frame(cand,t(t(juez2)%>%scale()%>%round(2)))

rownames(sal3)<-NULL

sal3 %>%
  kbl(caption = "Puntuaciones Estandarizadas Juez 2") %>%
  kable_classic(full_width = F, html_font = "Cambria")
```

Entiendo que la utilidad de esto es normalizar los criterios de juicio a una misma escala para que sea comparable que evaluo mas o menos cada juez en relación a su criterio base, no interesa mucho el nivel general que cada uno asigne sino la diferencia entre los candidatos. (pp57 item 2.5.2)

Alejandra y Mariana tienen algo parecido para el primer juez, que ven? Que les fue bien en idioma.



- (e) Grafique los perfiles multivariados de cada una de las candidatas para ambas transformaciones. ¿Qué observa?


```{r}
#damos nueva forma a los datos del juez 1
# dj1= gather(sal2, key="rubro", value="valor", cord.juez1:idiom.juez1)
dj1= gather(sal2, key="rubro", value="valor", cord.juez.1:idiom.juez1)
dj1

RUBRO=as.factor(dj1$rubro)
Candi=as.factor(dj1$cand)

plot1=ggplot(dj1,aes(x=RUBRO,y=valor))+geom_line(aes(x=RUBRO,y=valor,group =Candi,color=Candi))+ labs(title = "juez 1") +
    theme(axis.text.x  = element_text(angle=90))

#damos nueva forma a los datos del juez 2
dj2= gather(sal3, key="rubro", value="valor", cord.juez.2:idiom.juez2)
dj2

Rubro=as.factor(dj2$rubro)
Candi=as.factor(dj2$cand)

plot2=ggplot(dj2,aes(x=Rubro,y=valor))+geom_line(aes(x=Rubro,y=valor,group =Candi,color=Candi))+ labs(title = "juez 2")+theme(axis.text.x  = element_text(angle=90))
ggarrange(plot1,plot2)
```

Lo que se vé es que ambos jueces puntuaron diferente.
Conclusiones:
Juez1: es muy exigente con el idioma, a toda las candidatas tienen poco idioma. Luego, tdas tienen forma de campana.
Juez2: fue un poco venevolente cn el tema del idioma, hay 2 que le fue bien con el idioma, pero a mariana no le fue bien en presencia.
¿Quien es mejor puntuando? el juez2, porque es mas facil de distinguir entre las chicas.



# Ejercicio 2

## Tipos de variables resumenes

### (Datos: Internet2013.xls)

Se han registrado sobre 1500 individuos las variables siguientes:
**id** debe ser siempre categorico.

**Nacionalidad** Categórica

**Edad**: continua discretizada

**Sexo**: categórica Masculino (1) Femenino (2)

**Estatura**: cuantitativa continua expresada en m

**Sitio**: categórica. Sitio preferido (1-chat, 2-correo, 3-buscadores, 4-software, 5-musica, 6-deportes, 7-otros)

**Uso**: cuantitativa continua. Tiempo promedio por dia en minutos

**Temperatura**: cuantitativa continua. Media anual de la zona de residencia

**Autos**: cuantitativa discreta. Cantidad de autos en la manzana donde reside

**Cigarrillos**: cuantitativa discreta. Cantidad de cigarrillos consumidos mientras utiliza internet

```{r}
# leemos la base de datos
internet <- read_excel("./csv/internet2013.xls")
internet
```

- (a) Clasificar las variables de la base. 
      Para las variables numéricas construir un gráfico de coordenadas paralelas.

Nacionalidad Categórica

Edad: continua discretizada

Sexo: categórica

Estatura: cuantitativa continua

Sitio: categórica

Uso: cuantitativa continua

Temperatura: cuantitativa continua

Autos: cuantitativa discreta

Cigarrillos: cuantitativa discreta

```{r}
# Consultar los tipos de variables (columnas)
tipos_de_variables <- sapply(internet, class)

# Mostrar los tipos de variables
print(tipos_de_variables)
```

Gráfico de coordenadas paralelas para variables numericas

```{r}
# Agrupado por Nacionalidad
colPalette <- c("#596791","#565318","#32CD32","#FF69B4","#FF4500","#20B2AB")

grafica <- ggparcoord(internet, columns=c(3,5,7:10), groupColumn="Nacionalidad")
grafica+theme_bw()

# Agrupado por Uso
grafica1 <- ggparcoord(internet, columns=c(3,5,7:10), groupColumn="Uso")
grafica1+theme_bw()
```


## Esta gráfica no es adecuada para visualizar tantos individuos y conviene cuando los datos están agrupados. Podemos ver algunos outliers, pero más que eso no. 
## Muy poco se puede ver por ejemplo el punto alto de autos y no mucho mas.
## No se puede visualizar correctamente porque el grafico de coordenadas paralelas esta diseñado para ver como maximo 3 grupos.
## Por defecto, este gráfico estandariza, para poder comparar los distintos valores.


- (b) Construir la tabla de frecuencias de la variable sexo. ¿Hay algún valor que llame la atención? ¿Qué tipo de error considera que es?


**Sexo**
```{r}
internet %>% dplyr::select(Sexo)%>%table()
```

#### Hay un valor 0, eso no corresponde a ninguna opcion tabulada, parece ser un error de tipeo.




- (c) Ordenar los datos por la variable Edad.¿Encontró algún valor extraño? ¿Qué tipo de error puede ser? 


**Edad**
```{r}
internet%>%dplyr::select(Edad)%>%arrange(-Edad) 
internet%>%dplyr::select(Edad)%>%arrange(Edad) 
internet%>%dplyr::select(Edad)%>%summary()
```

#### Claramente hay errores de carga. El signo negativo es imposible en la edad y 120, 180 y 280 tampoco son años posibles (personas centenarias). Por otro lado, hay datos raros, como el registro 1432 donde un bebé 1 año mide 1,65.
#### Los id respectivos son 319, 1466, 398, 661, 1432.




**Sitio**          
Construir la tabla de frecuencias de la variable Sitio. ¿Encuentra algún valor que le llame la atención? ¿Qué tipo de error puede ser?

```{r}
internet %>% arrange(Sitio)
internet %>% arrange(-Sitio)
internet$Sitio%>%summary()
internet%>%dplyr::select(Sitio)%>%table()
```

#### Los sitios 8 y 28 no existen, debe ser un error de carga o tipeo. Los valores posibles de Sitio deberían ir de 1 a 7. Sin embargo tenemos valores mayores (ID 800 y 907)



- (d) Proceda de forma similar para las variables Temperatura, Autos y Cigarrillos.


**Temperatura**

```{r}
internet[,8] %>% arrange(Temperatura)
internet[,8] %>% arrange(-Temperatura)
internet$Temperatura%>%summary()
#internet%>%dplyr::select(Temperatura)%>%table()

```

#### Hay dos valores de temperatura que son extraños: 94 y 131 (id 1112 y 1157). Parecen ser errores de tipeo.


**Autos**
```{r}
internet[,9] %>% arrange(Autos)
internet[,9] %>% arrange(-Autos)
internet[,9]%>%summary()

```


#### Hay un valor atípico en Autos que es 2680 autos en a la manzana (id 836). Hay un valor que no corresponde 74.5 (id 1374). Ambos parecen ser errores de tipeo.



**Cigarrillos**
```{r}
internet[,10] %>% arrange(Cigarrillos)
internet[,10] %>% arrange(-Cigarrillos)
internet[,10]%>%summary()
```


#### Llamma la atención el 75 y 100 (id 1365 y 1490).
#### Bebes y Niños que fuman (id 8, 417, 1171, 1432).




- (e) Elimine de la base los valores que no son posibles y que seguramente corresponde a un error de tipeo. Detalle valores/registros que le hayan llamado la atención pero no deban ser eliminados necesariamente


Niños que fuman
```{r}
internet %>% filter(Edad < 12 & Cigarrillos > 0)
```



```{r}
intTem<-internet%>%dplyr::select(Temperatura)%>%mutate(temperatura=ifelse(Temperatura>40,NA,Temperatura))

#- Autos: | es o
intAut<-internet%>%dplyr::select(Autos)%>%mutate(autos=ifelse(Autos>200|Autos<0,NA,Autos)) 

#- Edad
intEd<-internet %>%dplyr::select(Edad)%>%mutate(edad=ifelse(Edad>100|Edad<5,NA,Edad))

#- Uso
intUso<-internet%>%dplyr::select(Uso)%>%mutate(uso=ifelse(Uso<0,NA,Uso))

#- Sitio
intSit<-internet%>%dplyr::select(Sitio)%>%mutate(sitio=ifelse(Sitio>7,NA,Sitio))


```



#### No se borran los outliers. Los errores de tipeo si se pueden sacar.


- (f) ¿Para cuáles de las variables tiene sentido calcular la media? ¿Y la mediana? ¿Para cuáles de las variables tiene sentido calcular la media? ¿Y la mediana?

#### Media para las cuantitativas solamente y mediana para las ordinales o cuantitativas.

#### En las variables númericas tiene sentido calcular la media. En el caso de variables categoricas como sexo, sitio y nacionalidad uno no puede calcularlas porque no son variables ni siquiera ordinales (que permitirian al menos calcular la mediana). Ahora para saber si tiene sentido calcular la mediana como medida de tendencia central hay que ver si las distribuciones son simétricas. Podemos aplicar para esto el coeficiente de fisher.

```{r}
df <- internet[c(3,5:6,7:9)] 
df_estandarizado <- scale(df)
apply(df_estandarizado, 2,function(x) skewness(x)) 
```

#### El uso y los cigarrillos tienen una asimetria hacia la derecha (cola larga a la izquierda). La estatura tiene un poco de asimetría también, pero es menor a 0.5, que es considerado el límite usual. Las otras variables no son asimétricas. Por tal motivo, calcular la mediana tiene sentido en aquellas variables asimétricas (aunque en el resto de las variables puede calcularse igual, como ya se mencionó).



```{r}

#- Calculamos la media de edad y la mediana de edad, con na.rm = TRUE nos omite para el calculo los valores nulos

intEd%>%summarise(Media=mean(edad,na.rm=TRUE),Mediana=median(edad,na.rm=TRUE))


#- Si la media es muy parecida a la mediana se dice que la variable es simetrica
#- Si no lo son, esto quiere decir que la media esta traccionada por algun punto o conjunto de puntos
# si la mediana es mas chica que la media, tengo asimetria derecha.
```

**son valores similares, no impresiona asimetría**.

```{r}


intAut%>%summarise(Media=mean(autos,na.rm=TRUE),Mediana=median(autos,na.rm=TRUE))
```

**no hay asimetría aparentemente.**

```{r}
intUso%>%summarise(Media=mean(uso,na.rm=TRUE),Mediana=median(uso,na.rm=TRUE))




```

**Acá se observa asimetría por la derecha, la media es muy superior a la
mediana**.

```{r}
intTem%>%summarise(Media=mean(temperatura,na.rm=TRUE),Mediana=median(temperatura,na.rm=TRUE))

```

**no se aprecia asimetría en esta variable** .





- (g) ¿Cuáles de las variables le parecen simétricas a partir de estos resúmenes? Confirme estas observaciones mediante un boxplot.

Las variables con mayor simetria son las correspondientes a:

-   Autos
-   Edad

```{r}
internet %>% dplyr::select(Temperatura) %>% ggplot(aes(x=Temperatura))+
  geom_boxplot(fill = 'blue', color='black')
```


```{r, echo = FALSE}
internet %>% dplyr::select(Nacionalidad,
                    Edad,
                    Estatura,
                    Uso,
                    Temperatura,
                    Autos,
                    Cigarrillos) %>% 
  mutate_if(is.numeric, ~scale(.)) %>% 
  pivot_longer(names_to ="Variable", values_to = 'Valor', cols = 2:7) %>% 
  ggplot(aes(x=Valor, y= Variable))+
  geom_boxplot(alpha=0.5)+
  xlim(-3,3)
```
#### Acá se puede ver como uso y cigarrillos tienen outliers hacia arriba que le dan una asimetría positiva (a la derecha). Esto esta dado porque tiene la mayor parte de los datos en los valores más pequeños y algunos en la parte más larga que le “alargan” la cola.

```{r}
internet %>% dplyr::select(Nacionalidad,
                    Edad,
                    Estatura,
                    Uso,
                    Temperatura,
                    Autos,
                    Cigarrillos) %>% 
  mutate_if(is.numeric, ~scale(.)) %>% 
  pivot_longer(names_to ="Variable", values_to = 'Valor', cols = 2:7) %>% 
  ggplot(aes(x=Valor, y= Variable, fill=Variable))+
  geom_density_ridges(alpha=0.5)+
  scale_fill_brewer(palette = "Set2")+
  xlim(-3,3)
```

```{r warning=F, message=F}
internet %>% dplyr::select(Nacionalidad,
                    Edad,
                    Estatura,
                    Uso,
                    Temperatura,
                    Autos,
                    Cigarrillos) %>% 
  mutate_if(is.numeric, ~scale(.)) %>% 
  pivot_longer(names_to ="Variable", values_to = 'Valor', cols = 2:7) %>% 
  ggplot(aes(x=Valor, y= Variable, fill=Variable))+
  geom_density_ridges(alpha=0.5)+
  scale_fill_brewer(palette = "Set2")+
  xlim(-3,3)+
  facet_wrap(~Nacionalidad)
```

- (h) Calcular la desviación intercuartil y detectar presencia de valores salvajes
moderados y severos.

De los boxplot anteriores (y de lo visto en puntos anteriores) vemos que hay 4 variables que tienen outliers y ya los calculamos. Ahora el problema es entender cuales son moderados y cuales severos. Para esto hay que considerar que los que estan a mas de 3 sigma son severos y entre 1.5 y 3 son moderados. El tema es que muchos ya los hemos filtrado en puntos anteriores asi que hay que recalcularlos. Vamos a hacerllo a mano sin usar boxplot Primero calculamos los cuartiles y luego las distancias intercuartiles


```{r}
DI.edad=quantile(internet$Edad,0.75)-quantile(internet$Edad,0.25)
DI.sitio=quantile(internet$Sitio,0.75)-quantile(internet$Sitio,0.25)
DI.temperatura=quantile(internet$Temperatura,0.75)-quantile(internet$Temperatura,0.25)
DI.autos=quantile(internet$Autos,0.75)-quantile(internet$Autos,0.25)
DI.cigarrillos=quantile(internet$Cigarrillos,0.75)-quantile(internet$Cigarrillos,0.25)
resumenes = rbind(DI.edad,DI.sitio,DI.temperatura,DI.autos,DI.cigarrillos)
resumenes
```

Se denomina  outliers moderados a los datos cuya distancia a uno de los extremos de la caja es mayor que 1.5 veces RI y menor que 3 veces el RI. Mientras que los outliers severos son los datos que están a una distancia mayor a 3 veces el RI de uno de los extremos de la caja.

#### Límites para variable Edad
```{r}
Q1_edad = quantile(internet$Edad,0.25) 
Q3_edad = quantile(internet$Edad,0.75) 


edad_out_moderado <- c(LI1 = Q1_edad - 1.5*resumenes[1], LS1 = Q3_edad + 1.5*resumenes[1])
edad_out_severo <- c(LI2 = Q1_edad - 3*resumenes[1], LS2 = Q3_edad + 3*resumenes[1])
out_edad <- c(edad_out_moderado, edad_out_severo)
out_edad




```


```{r}
# Outliers Moderados a la derecha en Edad
internet %>% filter(Edad >= out_edad[2] & Edad < out_edad[3])
# Outliers Severos a la izquierda en Edad
internet %>% filter(Edad <= out_edad[3])
# Outliers Severos a la derecha en Edad
internet %>% filter(Edad >= out_edad[4])
# Outliers Moderados a la izquierda en Edad
internet %>% filter(Edad <= out_edad[1] & Edad > out_edad[3])
```


#### Deteccion de outliers con la funcion del profesor.

```{r}
out_detect(unlist(internet$Edad))
valores <- c(319,398,661,1365,1466,1490) ### estos son los IDs que nos devuelve la funcion out_detect(...)
subset(internet, ID %in% valores) %>% arrange(Edad)
```



### Cant. de outliers por variable
```{r}
Q <- as_data_frame(apply(internet[c(3,5,7:10)], 2, function(x) quantile(x, probs=c(.25, .75), na.rm = FALSE)) )

iqr <- as_data_frame(t(apply(internet[c(3,5,7:10)],2, function (x) IQR(x))))
colnames(iqr) <- colnames(Q)


modCiga <- subset(internet, 
       internet$Cigarrillos < (Q$Cigarrillos[1] - 1.5*iqr$Cigarrillos) |
       internet$Cigarrillos > (Q$Cigarrillos[2] + 1.5*iqr$Cigarrillos))

extreCiga <- subset(modCiga, 
       modCiga$Cigarrillos < (Q$Cigarrillos[1] - 3*iqr$Cigarrillos) |
       modCiga$Cigarrillos > (Q$Cigarrillos[2] + 3*iqr$Cigarrillos))


modUso <- subset(internet, 
       internet$Uso < (Q$Uso[1] - 1.5*iqr$Uso) |
       internet$Uso > (Q$Uso[2] + 1.5*iqr$Uso))

extreUso <- subset(modUso, 
       modUso$Uso < (Q$Uso[1] - 3*iqr$Uso) |
       modUso$Uso > (Q$Uso[2] + 3*iqr$Uso))

modEdad <- subset(internet, 
       internet$Edad < (Q$Edad[1] - 1.5*iqr$Edad) |
       internet$Edad > (Q$Edad[2] + 1.5*iqr$Edad))

extreEdad <- subset(modEdad , 
       modEdad$Edad < (Q$Edad[1] - 3*iqr$Edad) |
       modEdad$Edad > (Q$Edad[2] + 3*iqr$Edad))

modEstatura <- subset(internet, 
       internet$Estatura < (Q$Estatura[1] - 1.5*iqr$Estatura) |
       internet$Estatura > (Q$Estatura[2] + 1.5*iqr$Estatura))

extreEstatura <- subset(modEstatura , 
       modEstatura$Estatura < (Q$Estatura[1] - 3*iqr$Estatura) |
       modEstatura$Estatura > (Q$Estatura[2] + 3*iqr$Estatura))


modAutos <- subset(internet, 
       internet$Autos < (Q$Autos[1] - 1.5*iqr$Autos) |
       internet$Autos > (Q$Autos[2] + 1.5*iqr$Autos))

extreAutos <- subset(modAutos , 
       modAutos$Autos < (Q$Autos[1] - 3*iqr$Autos) |
       modAutos$Autos > (Q$Autos[2] + 3*iqr$Autos))

modTemperatura <- subset(internet, 
       internet$Temperatura < (Q$Temperatura[1] - 1.5*iqr$Temperatura) |
       internet$Temperatura > (Q$Temperatura[2] + 1.5*iqr$Temperatura))

extreTemperatura <- subset(modTemperatura , 
       modTemperatura$Temperatura < (Q$Temperatura[1] - 3*iqr$Temperatura) |
       modTemperatura$Temperatura > (Q$Temperatura[2] + 3*iqr$Temperatura))
```

```{r}
outliers <- data.frame( rbind(nrow(modAutos),nrow(modTemperatura),nrow(modEdad),
        nrow(modEstatura),nrow(modCiga),nrow(modUso)),
        rbind(nrow(extreAutos),nrow(extreTemperatura),nrow(extreEdad),
        nrow(extreEstatura),nrow(extreCiga),nrow(extreUso)),
  row.names = c('Autos','Temperatura','Edad','Estatura','Cigarrillos','Uso')
  )
colnames(outliers) <- c('Moderados','Extremos')
outliers
```


===============================================
# Función para detección de outliers (PROFESOR)
===============================================

```{r}
out_detect<-function(datos){
 RI<- IQR(datos)
 VmS<-quantile(datos,probs=0.75)+1.5*RI
 VmI<-quantile(datos,probs=0.25)-1.5*RI
 VLS<-quantile(datos,probs=0.75)+3*RI
 VLI<-quantile(datos,probs=0.25)-3*RI
 severos<-which(datos>VLS|datos<VLI)
 outliers<-which(datos>VmS|datos<VmI)
  return(list("outliers=",outliers,"severos=",severos))
}


```



# Ejercicio 3

## Gráficos univariados y multivariados

### (Datos: Gorriones.xls)

Base de datos: Se han registrado para 49 gorriones las siguientes variables
zoo-métricas:
 - a) Largo total
 - b) Extensión alar
 - c) Largo del pico y cabeza
 - d) Largo del húmero
 - e) Largo de la quilla del esternón
 - f) Sobrevida (1) Si, (-1) No


- a Indicar en cada caso de que tipo de variable se trata.

```{r}
# leemos la base de datos
gorriones <- read_excel("../csv/gorriones.xlsx")
gorriones
```
 Largototal, extension, cabeza, humero, esternon son variables continuas (mediciones)
 por su parte sobrevida es categórica (la vamos a considerar un factor).



 - b Confeccionar un informe para cada variable (univariado).

```{r}
gorriones%>%str() # nos muestra que hay en cada variable
gorriones%>%glimpse() # nos muestra como esta almacenada cada variable
gorriones %>%dplyr::select(largototal:esternon) %>% summary() # nos hace un resumen para cada variable
sobrev=as.factor(gorriones$sobrevida)
```

```{r}
summary(gorriones)
```


 - c Realizar en el caso que corresponda un histograma. Ensayar el número de intervalos que conviene en cada variable, indicar si utiliza algún criterio.

```{r}
ggplot(gorriones) + 
  geom_histogram(bins = 10, aes(x = largototal, fill = factor(sobrevida)), color = 'black') + facet_grid(sobrevida~., scales = 'free') +
  xlab("largo total") + 
  ylab("Frecuencia") + 
  ggtitle("Distribución de la variable Largo Total para los distintos Sobrevida") +
  theme_minimal()
```
```{r}
ggplot(gorriones) + 
  geom_density( aes(x = cabeza, fill = factor(sobrevida)), color = 'black') + facet_grid(sobrevida~., scales = 'free') +
  xlab("cabeza") + xlim(c(30,35))+ 
  ylab("Frecuencia") + 
  ggtitle("Distribución de la variable Cabeza para los distintos Sobrevida") +
  theme_minimal()
```


(d) Realizar un boxplot comparativo para cada una de estas variables particionando
por el grupo definido por la supervivencia. ¿Le parece que
alguna de estas variables está relacionada con la supervivencia, es decir
que toma valores muy distintos en ambos grupos? Analizar en todos los
casos la presencia de outliers.

```{r}
#- Grafico con cintura esto lo realizamos a proposito para:

#- Para visualizar si el intervalo de confianza de la mediana de uno, se solapa o no con el intervalo de confianza de la mediana del otro

#- En este caso que es largo total se solapan o no se solapan?
ggplot(gorriones,aes(x=sobrev,y=largototal,fill=sobrev))+geom_boxplot(notch=TRUE)+
  scale_fill_manual(values=c("#FE2E2E","#819FF7")) +# cambiamos los colores
  xlab("Sobrevida")+ylab("Largo Total")
```


```{r}
#- Boxplot adentro de un grafico de violin
gorriones %>% 
    ggplot(aes(x = sobrev, 
             y = cabeza)) +
  geom_violin(trim = FALSE, 
              aes(color = sobrev)) +
  stat_summary(fun.data = "mean_sdl",  
               fun.args = list(mult = 1), 
               geom = "pointrange", 
               color = "black") +
  scale_color_manual(values = c("#00AFBB", "#E7B800"))
```
```{r}
#- Otro ejemplo muy parecido
gorriones %>% 
   ggplot(aes(x = sobrev, 
             y = humero)) +
  geom_violin(aes(fill = sobrev), trim = FALSE) + 
  geom_boxplot(width = 0.15)+
  scale_fill_manual(values = c( "#FC4E07","brown")) +
  theme(legend.position = "none")
```


```{r}
gorriones %>% 
    ggplot(aes(x = sobrev, 
             y = esternon)) +
  geom_sina(aes(color = sobrev), size = 2)+ # Agrega puntos de dispersion al grafico, cada punto representa una observacion
  #- Aes se utiliza para colorear segun sobrevivieron o no 
  scale_color_manual(values = c( "purple", "#FC4E07")) +
  theme(legend.position = "none")
```


```{r}
g2 <- gorriones %>%
  ggplot(aes(x=sobrev, y=extension, fill=sobrev)) + 
    geom_violin() +
    theme(
      legend.position="none",
      plot.title = element_text(size=10, # tamaño
                                hjust = 0.5, # centrado
                                face="bold", # estilo
                                color = "black")
  ) +ylim(c(220,260))+
  labs( x="sobrevida", y="Extensión", 
        title="Distribución de Extensión  por Supervivencia")+geom_boxplot(width = 0.3,fill="white")
g2
```


(e) Construir gráficos bivariados para todas las variables, particionando
por el grupo de supervivencia (un color para cada grupo). ¿Observa
alguna regularidad que pueda explicar la supervivencia?

```{r}
gorr=gorriones%>%dplyr::select(largototal:esternon)

ggpairs(gorr,
        upper = list(continuous = "density", combo = "box_no_facet"),
        lower = list(continuous = "points" , combo ="dot_no_facet"))+
  theme_bw()
```

```{r}
#- Finalmente el ggpairs

gorr=gorriones%>%dplyr::select(largototal:esternon)
sobrev=factor(gorriones$sobrevida)
ggpairs(gorr, aes(color=sobrev),
        upper = list(continuous = "density", combo = "box_no_facet"),
        lower = list(continuous = "points" , combo ="dot_no_facet"))+
  theme_bw()

#- Se evidencia en los de densidad de la diagonal que los que no sobrevivieron estan presentes en los extremos (mas grandes y mas chicos)
```


(f) Construir la matriz de diagramas de dispersión. ¿Considera que algún
par de estas medidas están relacionadas? Estudiar si la asociación de algunas
de estas medidas es diferente en alguno de los grupos

```{r}
#- Correlograma entre variacion de las variables
M= cor(gorr)
corrplot.mixed(M, upper = "pie",     
         lower = "ellipse")
#  Interpretacion por ejemplo entre extension y humero 76 % de correlacion lineal
```

# Ejercicio 4

## Base de datos razaperros.xls

Se han registrado respecto de 27 razas de perros las siguientes características:
- Nombre de la raza
- Tamaño: con niveles 1- pequeño, 2- mediano y 3- grande
- Peso: con niveles 1- liviano, 2- medio y 3- pesado
- Velocidad: con niveles 1- lento, 2- mediano y 3- rápido
- Inteligencia: con niveles 1 a 3
- Afectividad: con niveles 1 a 3
- Agresividad: con niveles 1 a 3
- Función: con tres categorías caza, utilitario y compañía

```{r}
# leemos la base de datos
razaperros <- read_excel("../csv/razaperros.xls")
razaperros
```


### Para esta base de datos, interesa:

(a) Realizar un gráfico de estrellas por raza (utilizando las variables tamaño,
peso, velocidad, inteligencia y afectividad.

```{r}
# Supongamos que tienes un dataframe llamado df
# Selecciona las columnas relevantes para el gráfico
variables <- razaperros[, c("tamaño", "peso", "velocidad", "inteligencia", "afectividad")]

# Etiqueta las variables con los nombres de las razas
rownames(variables) <- razaperros$raza

# Grafico Estrellas 1: Crea el gráfico de estrellas utilizando la función stars()
stars(variables, 
      key.loc = c(0.05, 0.8), 
      main = "Gráfico de Estrellas por Raza", 
      draw.segments=T)




# Grafico Estrellas 2
stars(razaperros[,2:6], full=F, cex=0.8, flip.labels = T, labels = razaperros$raza, col.stars = cm.colors(9))

```




```{r}
#Funciones auxiliares
create_beautiful_radarchart <- function(data, color = "#00AFBB", 
                                        vlabels = colnames(data), vlcex = 0.7,
                                        caxislabels = NULL, title = NULL, ...){
  radarchart(
    data, axistype = 1,
    # Customize the polygon
    pcol = color, pfcol = scales::alpha(color, 0.5), plwd = 2, plty = 1,
    # Customize the grid
    cglcol = "grey", cglty = 1, cglwd = 0.8,
    # Customize the axis
    axislabcol = "grey", 
    # Variable labels
    vlcex = vlcex, vlabels = vlabels,
    caxislabels = caxislabels, title = title, ...
  )
}
```


```{r}
radar <- razaperros[2:6]

radar <- as_tibble(lapply(radar,as.numeric))
radar <- cbind(razaperros[1],radar)
radar <- radar %>% group_by(raza) %>% summarize_all(mean)

radar<- rbind(c("Max",rep(3,5)),
                 c("Min",rep(1,5)),
                  radar)

rownamesRadar <- radar[1]
radar <- radar[-c(1)]
radar <- as_tibble(lapply(radar,as.numeric))
rownames(radar) <- as.vector(t(rownamesRadar))
opar <- par()
# Define settings for plotting in a 3x4 grid, with appropriate margins:
par(mar = rep(0.8,4))
par(mfrow = c(6,5))
# Produce a radar-chart for each student
for (i in 3:nrow(radar)) {
  create_beautiful_radarchart(radar[c(1:2,i),],
                              caxislabels = c(1,2, 3, 4,5),
                              title= row.names(radar)[i])
}
# Restore the standard par() settings
par <- par(opar)
```


```{r}
#raza
raza = razaperros[2,2:7]
data <- rbind(rep(3,6) , rep(0,6) , raza)
 
# Check your data, it has to look like this!
# head(data)

# The default radar chart 
radarchart(data)
```




(b) Idem por función


- General
```{r}
radar <- razaperros[2:6]

radar <- as_tibble(lapply(radar,as.numeric))
radar <- cbind(razaperros[8],radar)
radar <- radar %>% group_by(funcion) %>% summarize_all(mean)

radar<- rbind(c("Max",rep(3,5)),
                 c("Min",rep(1,5)),
                  radar)

rownamesRadar <- radar[1]
radar <- radar[-c(1)]
radar <- as_tibble(lapply(radar,as.numeric))
rownames(radar) <- as.vector(t(rownamesRadar))
opar <- par()
# Define settings for plotting in a 3x4 grid, with appropriate margins:
par(mar = rep(0.8,4))
par(mfrow = c(3,1))
# Produce a radar-chart for each student
for (i in 3:nrow(radar)) {
  create_beautiful_radarchart(radar[c(1:2,i),],
                              caxislabels = c(1,2, 3, 4,5),
                              title= row.names(radar)[i])
}
```


(c) Idem por agresividad.

```{r}
radar <- razaperros[2:6]

radar <- as_tibble(lapply(radar,as.numeric))
radar <- cbind(razaperros[7],radar)
#radar <- radar %>% mutate(agresividad=recode(agresividad, 
#                         `1`="Male",
#                         `2`="Female"))
radar <- radar %>% group_by(agresividad) %>% summarize_all(mean)

radar<- rbind(c("Max",rep(3,5)),
                 c("Min",rep(1,5)),
                  radar)

rownamesRadar <- radar[1]
radar <- radar[-c(1)]
radar <- as_tibble(lapply(radar,as.numeric))
rownames(radar) <- as.vector(t(rownamesRadar))
opar <- par()
# Define settings for plotting in a 3x4 grid, with appropriate margins:
par(mar = rep(0.8,4))
par(mfrow = c(3,1))
# Produce a radar-chart for each student
for (i in 3:nrow(radar)) {
  create_beautiful_radarchart(radar[c(1:2,i),],
                              caxislabels = c(1,2, 3),
                              title= row.names(radar)[i], seg=2)
}
# Restore the standard par() settings
par <- par(opar)
```




(d) En el primer gráfico se observan estrellas similares. ¿Le parece que las
razas son parecidas?

##### El tema es que significa “parecidas” si lo consideramos en relacion a las caracteristicas analizadas si, pero eso no quiere decir que podamos decir que son parecidas en el resto de los aspectos o que esten relacionadas de alguna manera.





# Ejercicio 5

## Matriz de covarianzas: (Datos Gorriones.xls)

### Para esta base de datos, interesa:

```{r}
# leemos la base de datos
gorr <- read_excel("../csv/gorriones.xlsx")
gorr
```

 - (a) Dimensión de la base de datos (n= número de observaciones, p= cantidad
de variables observadas sobre cada individuo).

```{r}
View(gorriones)
dim(gorriones) # la dimensión dice 7 columnas pero son 6 variables y 49 registros
# la primer columna corresponde a el orden del registro
```


 - (b) Hallar el vector de medias, la matriz de varianzas y covarianzas y la matriz
de correlaciones. ¿Qué características tienen estas matrices?


Vector de medias
```{r}
vector_medias_1=apply(gorr,2,mean)
vector_medias_1
```

Matriz de covarianzas
```{r}
matriz_covarianzas_1=var(gorr) %>% round(3)
matriz_covarianzas_1

matriz_covarianzas_1[1,1] # Es la varianza del largo total
matriz_covarianzas_1[2,2] # Es la varianza de la extension
#- Y asi sucesivamente
```

Matriz de correlación
```{r}
matriz_correlacion_1=cor(gorr) %>% round(3)
#round(matriz_correlacion,3)
matriz_correlacion_1
```


 - (c) Explicar que representa el elemento m11 de la matriz de varianzas y covarianzas,
ídem para el elemento m31.

#### Nota: m31 significa fila 3 columna 1

**m11=var(largototal)**

**m31=covarianza(largototal, cabeza)**


 - (d) Explicar que representa el elemento m22 de la matriz de correlaciones,
ídem para el elemento m13.

**m22=cor(extension,extension)=1** (todos los elementos diagonales son 1, pq es la correlacion entre una variable consigo misma)
**m13=m31=cor(largotal,cabeza)** (correlacion entre largototal y cabeza)


 - (e) Relacionar los elementos m21,m11 y m22 de la matriz de varianzas y covarianzas
con el elemento m12 de la matriz de correlaciones.

#### La profesora estableció esta relación:
**corr(variable1,variable2)=cov(variable1,variable2)/raiz(var(variable1))*raiz(var(variable2))**

#### Matriz de variancias y covarianzas
m21 (extension, largo total) = 13.611
m11 (largo total, largo total) = 13.354
m22 (extension, extension) = 25.683

#### Matriz de correlaciones
m12 (largo total, extension) = 0.735  

#### m11 y m22 de la matriz de covarianzas son las varianzas de largo total(mcv11) y extension (mcv22), y m21 (mcv21) es la covarianza entre esas dos variables. m12 (mcr12) de la matriz de correlación es la correlación entre esas dos variables. Ahora, la correlación de pearson es la covarianza entre dos variables divida las desviaciones estandard de esas dos variables.

  - (f) Hallar una nueva variable e incorporarla en la base de Gorriones: Diferencia entre el largo total y el largo del húmero. Llamémosla: Diferencia de Largos.

```{r}
gorr["Diferencias"] <- gorr$largototal - gorr$humero
gorr["Diferencias"]
```


(g) Calcular nuevamente el vector de medias y las matrices de varianzas y covarianzas y la matriz de correlaciones de la nueva base de datos. Relacionar el nuevo vector de medias con el anterior.

Vector de medias
```{r}
vector_medias_2=apply(gorr,2,mean)
vector_medias_2
```

Matriz de covarianzas
```{r}
matriz_covarianzas_2=var(gorr) %>% round(3)
matriz_covarianzas_2
```

Matriz de correlación
```{r}
matriz_correlacion_2=cor(gorr) %>% round(3)
matriz_correlacion_2
```

**como relaciono los vectores de medias????**

```{r}
vector_medias_1
vector_medias_2
```


(h) Hallar la traza de las cuatro matrices. Explicar el significado de cada uno
de los resultados. ¿Qué traza/s no aumentan al aumentar una variable?
Explique.


```{r}
trazas5 <- cbind(sum(diag(matriz_covarianzas_1)),sum(diag(matriz_correlacion_1)),sum(diag(matriz_covarianzas_2)),sum(diag(matriz_correlacion_2)))

colnames(trazas5) <- c("Covarianza","Correlación","Covarianza nueva","Correlación nueva")
trazas5 %>%   kbl(caption = "Trazas de las matrices") %>% kable_classic(full_width = F)
```
#### Conclusión: todas varian…la traza de las correlaciones va a sumar uno, ya que es una variable más… y la de varianza también ya que la misma siempre va a ser positiva… me pierdo en que es lo que no varia. Ahora esta claro que la ultima columna es perfectamente calculable con las columnas originales de la primer matriz. Es LD con las otras columnas, pero si yo agrego la variable es una columna mas y la traza cambia.



# Ejercicio 6

## Propiedades de la matriz de Covarianzas (Datos: recepcionistas.xls).

### Para el archivo de se pide:

```{r}
# leemos la base de datos
recep <- read_excel("./csv/recepcionistas.xls")

names(recep)[names(recep) == 'cord.juez 1'] <- 'cord.juez1'
names(recep)[names(recep) == 'cord.juez 2'] <- 'cord.juez2'
recep
```

- (a) Calcular el vector de medias e interpretar los valores.

```{r}
v_medias <- as_tibble(t(colMeans(recep[2:7])))  
colnames(v_medias) <- colnames(recep[2:7])
v_medias
```
#### Claramente en promedio la cordialidad es mejor valorada por el juez 1, en cuanto a la presencia el juez 2 valora ligeramente mejor. No hay diferencias en relación a el idioma.



- (b) Hallar las matrices de varianzas y covarianzas y de correlaciones para la
submatriz de puntuaciones del primer juez, ídem para el segundo juez.
Ídem para el conjunto total.

Matriz de covarianza juez 1:
```{r}
cov_j1 <- cov(recep[2:4])
cov_j1
```
Matriz de covarianza juez 2:
```{r}
cov_j2 <- cov(recep[5:7])
cov_j2
```
Matriz de covarianza para el conjunto total:
```{r}
cov_t <- cov(recep[2:7])
cov_t
```
**es correcto???**

Suma matrices de covariana
```{r}
sumaMatriz <- cov_j1 + cov_j2
sumaMatriz
```

Matriz de correlacion juez 1:
```{r}
cor_j1 <- cor(recep[2:4], method="pearson")
cor_j1
```
Matriz de correlacion juez 2:
```{r}
cor_j2 <- cor(recep[5:7], method="pearson")
cor_j2
```
Matriz de correlacion del conjunto total:
```{r}
cor_t <- cor(recep[2:7], method="pearson")
cor_t
```
Suma matrices de correlación
```{r}
sumaMatrizC <- cor_j1 + cor_j2
sumaMatrizC
```


- (c) ¿Se puede decir que la suma de las dos primeras submatrices darán como
resultado la matriz del grupo total? Si no es así por favor explique por
qué no.

**ayuda!**

- (d) ¿Se cumple esta relación para las trazas? y para el vector de medias? y
para los vectores de medianas?


# Ejercicio 7

## Medidas de Posición y Escala robustas. (Datos: Internet.2013)

### Para el archivo de se pide:

```{r}
# leemos la base de datos
internet <- read_excel("./csv/internet2013.xls")
internet
```

- (a) Seleccione las variables numéricas del archivo y agregue 5 observaciones que no sean atípicas en forma univariada pero sí lo sean en forma multivariada. Utilice las medidas robustas para detectar estos valores.

```{r}
install.packages("sgeostat")
```


```{r}
library(sgeostat)
library(mvoutlier)

```

```{r}
variables_numericas <- internet[,3,5,7:10]
outliers_multivariados <- mahalanobisOutlier(variables_numericas)
outliers_multivariados
```



- (b) Ahora agregue cuatro observaciones que sean outliers pero aparezcan enmascaradas. Utilice estrategias robustas para detectar su presencia.
