---
title: "TP1 AID Austral Virtual"
author: "Iván Parra"
date: '2023-10-06'
output: html_document
---

```{r setup, warning=FALSE, cache=FALSE, message=FALSE,include=FALSE}
knitr::opts_chunk$set(echo = TRUE)
```

```{r}
rm(list = ls()) # Borrar todos los objetos
```


```{r}
##---- Libraries 
paquetes = c("readxl","dplyr","kableExtra","ggplot2","tidyverse","ggpubr","ggforce","GGally","corrplot")



#---- Funcion para instalarlos con sus dependencias
for(i in paquetes){
  if(!require(i, character.only = TRUE)){
    install.packages(i, dependencies=TRUE)
  }
  require(i, character.only=TRUE)
}
```


# Ejercicio 1
Seis candidatas son evaluadas para el puesto de recepcionista en una empresa, para ello pasan por dos entrevistas. En la primera las evalúa el responsable de recursos humanos de la empresa (juez 1) y en la segunda el responsable del área de la cual van a depender (juez 2). La asignación de puntajes es en
cordialidad, presencia y manejo de idiomas. Los puntajes asignados independientemente por estos jueces se encuentran en el archivo recepcionistas.xls.

```{r}
#Cargamos las librerías
library(readxl)#lectura
library(dplyr) #manipulacion de datos
library(kableExtra) #tablas
library(ggplot2) #graficos
library(tidyverse) #manipulacion de datos
library(ggpubr) #para juntar
library(ggforce) # grafico de violin y jitter
library(GGally) # ggpairs
library(corrplot) # para correlogramas
library(DT)
library(lubridate)#manejo de fechas
library(moments)
library(reshape2)
library(car)
library(plotly)
library(fmsb)
library(geomtextpath)
library(MASS)
```


-   (a) Calcule en promedio por juez de cada una de las aspirantes. ¿Cuál le parece que seleccionaría cada uno de ellos? ¿Existe coincidencia?

```{r}
#leemos los datos
recepcionistas <- read_excel("./csv/recepcionistas.xls")

colnames(recepcionistas)[colnames(recepcionistas) == "cord.juez 1"] <- "cord.juez1"

colnames(recepcionistas)[colnames(recepcionistas) == "cord.juez 2"] <- "cord.juez2"

recepcionistas

```


```{r}
#separamos  las puntuaciones por juez
juez1=recepcionistas[,2:4]
juez2=recepcionistas[,5:7]
```


```{r}
#calculamos los promedios por candidato para cada juez
prom_j1=apply(juez1,1,mean)
prom_j2=apply(juez2,1,mean)
#buscamos el máximo promedio por juez y vemos a quien corresponde
cand=recepcionistas%>%dplyr::select(candidatos)%>%unlist()
max_j1=cand[which.max(prom_j1)]
max_j1
max_j2=cand[which.max(prom_j2)]
max_j2
#coinciden los máximos? No coinciden.
```



```{r}
promedios <- recepcionistas
promedios$avg_juez1 <- prom_j1
promedios$avg_juez2 <- prom_j2

promedios[c(1,8,9)]  %>% kbl(caption = "Promedios") %>% kable_classic(full_width =F)
```



Juez 1
```{r}
promedios[which.max(promedios$avg_juez1),c(1,5)]  %>% kbl() %>% kable_classic(full_width =F)
```

Juez 2
```{r}
promedios[which.max(promedios$avg_juez2),c(1,9)]  %>% kbl() %>% kable_classic(full_width =F)
```

¿Conciden los máximos? No, vemos que el Juez1 eligio a Mariana y Juez2 a Carla.


-  (b) Calcule el promedio de cada una de las aspirantes tomando en cuenta todos los rubros y ambos jueces.


```{r}
puntuaciones=recepcionistas[2:7]
promxcand=data.frame("Cand"=cand,"Prom"=round(apply(puntuaciones,1,mean),2))
rownames(promxcand)<-NULL
promxcand
```

```{r}
aux <- recepcionistas %>% mutate(promedio = round(rowMeans(recepcionistas[,2:7]),2))
aux

```


-  (c) Transformar las puntuaciones observadas de modo tal que cada una de las seis variables tenga media 0 y dispersión 1. ¿Cuál sería el objetivo de esta transformación?

```{r}
#estandarizamos por columna
punt_stand=data.frame(puntuaciones%>%scale())
punt_stand
summary(punt_stand)
#queremos hacer comparables las diferentes puntuaciones
```

Llevar las variables a media 0 y desvío 1 es equivalente a decir que se la convierte en una distribución normal. Hacemos esto para poder trabajar con más facilidad con los cálculos y poder comparar distribuciones de forma más fácil, eliminando las diferencias de criterio entre jueces.



-  (d) Transformar las puntuaciones de modo tal que cada candidata tenga para cada juez media 0 y dispersión 1. ¿Cuál sería el objetivo de esta transformación?


```{r}
sal2=data.frame(cand,t(t(juez1)%>%scale()%>%round(2)))
rownames(sal2)<-NULL
sal2 %>%
  kbl(caption = "Puntuaciones Estandarizadas Juez 1") %>%
  kable_classic(full_width = F, html_font = "Cambria")

sal3=data.frame(cand,t(t(juez2)%>%scale()%>%round(2)))
rownames(sal3)<-NULL
sal3 %>%
  kbl(caption = "Puntuaciones Estandarizadas Juez 2") %>%
  kable_classic(full_width = F, html_font = "Cambria")
```

Entiendo que la utilidad de esto es normalizar los criterios de juicio a una misma escala para que sea comparable que evaluo mas o menos cada juez en relación a su criterio base, no interesa mucho el nivel general que cada uno asigne sino la diferencia entre los candidatos. (pp57 item 2.5.2)




- (e) Grafique los perfiles multivariados de cada una de las candidatas para ambas transformaciones. ¿Qué observa?


```{r}
#damos nueva forma a los datos del juez 1
# dj1= gather(sal2, key="rubro", value="valor", cord.juez1:idiom.juez1)
dj1= gather(sal2, key="rubro", value="valor", cord.juez1:idiom.juez1)
dj1
RUBRO=as.factor(dj1$rubro)
Candi=as.factor(dj1$cand)
plot1=ggplot(dj1,aes(x=RUBRO,y=valor))+geom_line(aes(x=RUBRO,y=valor,group =Candi,color=Candi))+ labs(title = "juez 1") +
    theme(axis.text.x  = element_text(angle=90))
#damos nueva forma a los datos del juez 2
dj2= gather(sal3, key="rubro", value="valor", cord.juez2:idiom.juez2)
dj2
Rubro=as.factor(dj2$rubro)
Candi=as.factor(dj2$cand)
plot2=ggplot(dj2,aes(x=Rubro,y=valor))+geom_line(aes(x=Rubro,y=valor,group =Candi,color=Candi))+ labs(title = "juez 2")+theme(axis.text.x  = element_text(angle=90))
ggarrange(plot1,plot2)
```

Lo que se vé es que ambos jueces puntuaron diferente..

# Ejercicio 2

## Tipos de variables resumenes

### (Datos: Internet2013.xls)

Se han registrado sobre 1500 individuos las variables siguientes:
  - ID: número de identificación del registro.
  - Nacionalidad
  - Edad: cumplida en años
  - Sexo: Masculino (1) Femenino (2)
  - Estatura: en m
  - Sitio: sitio preferido al que se conecta; 1- chat 2 - correo electrónico 3-
  - buscadores 4 – software 5 – música 6 – deportes 7 - otros
  - Uso: Tiempo de uso promedio por día en minutos
  - Temperatura: media anual de la zona de residencia
  - Autos: cantidad de autos en la manzana donde reside
  - Cigarrillos: Cantidad de cigarrillos consumidos mientras utiliza Internet

```{r}
# leemos la base de datos
internet <- read_excel("./csv/internet2013.xls")
internet
```

- (a) Clasificar las variables de la base. Para las variables numéricas construir un gráfico de coordenadas paralelas.

Nacionalidad Categórica

Edad: continua discretizada

Sexo: categórica

Estatura: cuantitativa continua

Sitio: categórica

Uso: cuantitativa continua

Temperatura: cuantitativa continua

Autos: cuantitativa discreta

Cigarrillos: cuantitativa discreta

```{r}
# Consultar los tipos de variables (columnas)
tipos_de_variables <- sapply(internet, class)

# Mostrar los tipos de variables
print(tipos_de_variables)
```

Gráfico de coordenadas paralelas para variables numericas

```{r}
grafica <- ggparcoord(internet, columns=c(3,5,7:10), groupColumn="Nacionalidad")
grafica+theme_bw()
```



```{r}
colPalette <- c("#596791","#565318","#32CD32","#FF69B4","#FF4500","#20B2AB")
ggparcoord(internet, columns=c(3,5,7:10),
           groupColumn="Nacionalidad",
           showPoints=TRUE)+scale_color_manual(values = colPalette) + theme_bw()
#graf1+ facet_wrap(.~Variedad,nrow=2)
```

Esta gráfica no es adecuada para visualizar tantos individuos y conviene cuando los datos están agrupados.



- (b) Construir la tabla de frecuencias de la variable sexo. ¿Hay algún valor que llame la atención? ¿Qué tipo de error considera que es?


**Sexo**
```{r}
valores_unicos <- internet %>% distinct(internet$Sexo)
valores_unicos
```


```{r}
internet$Sexo %>% table()
```


```{r}
tabla_frecuencias_sexo <- table(factor(internet$Sexo))
df_frecuencias <- as.data.frame(tabla_frecuencias_sexo)

# Renombrar las columnas
colnames(df_frecuencias) <- c("Valor", "Frecuencia")

# Mostrar la tabla de frecuencias
print(df_frecuencias)
```
Hay un valor 0, eso no corresponde a ninguna opcion tabulada, parece ser un error de tipeo.




- (c) Ordenar los datos por la variable Edad.¿Encontró algún valor extraño? ¿Qué tipo de error puede ser? 


**Edad**
```{r}
internet %>% arrange(Edad)
```

```{r}
internet$Edad%>%summary()
```


Claramente hay un error de carga. El signo negativo es imposible en la edad y 120, 180 y 280 tampoco son años posibles (personas centenarias). Por otro lado, hay atos raros, como el registro 1432 donde un bebé 1 año mide 1,65.

```{r}
tabla_frecuencias_edad <- table(factor(internet$Edad))
df_frecuencias_edad <- as.data.frame(tabla_frecuencias_edad)

# Renombrar las columnas
colnames(df_frecuencias_edad) <- c("Valor", "Frecuencia")

# Mostrar la tabla de frecuencias
print(df_frecuencias_edad)
```

Hay 3 registros con edades superarios a 100 (120,180,200) cuyos id respectivos son 319, 1466 y 398. Hay registros con edades negativas, cuyo od es 661. Claramente estos son errores de carga.
Después hay algo extraño, una persona de 1 año con una altura de 1,61 (id = 1432)



**Sitio**          
Construir la tabla de frecuencias de la variable Sitio. ¿Encuentra algún valor que le llame la atención? ¿Qué tipo de error puede ser?

```{r}
internet %>% arrange(Sitio)
```


```{r}
internet$Sitio%>%summary()
```


```{r}
tabla_frecuencias_sitio <- table(factor(internet$Sitio))
df_frecuencias_sitio <- as.data.frame(tabla_frecuencias_sitio)

# Renombrar las columnas
colnames(df_frecuencias_sitio) <- c("Valor", "Frecuencia")

# Mostrar la tabla de frecuencias
print(df_frecuencias_sitio)
```


Los sitios 8 y 28 no existen, debe ser un error de carga o tipeo.
Los valores posibles de Sitio deberían ir de 1 a 7. Sin embargo tenemos valores mayores (ID 800 y 907)



- (d) Proceda de forma similar para las variables Temperatura, Autos y Cigarrillos.


**Temperatura**

```{r}
internet[,8] %>% arrange(-Temperatura)
```

```{r}
tf_temp <- table(factor(internet$Temperatura))
df_temp <- as.data.frame(tf_temp)

# Renombrar las columnas
colnames(df_temp) <- c("Valor", "Frecuencia")

# Mostrar la tabla de frecuencias
print(df_temp)
```
```{r}
internet[,8]%>%summary()

```


Temperatura
Hay dos valores de temperatura que son extraños: 94 y 131 (id 1112 y 1157). Parecen ser errores de tipeo.





**Autos**
```{r}
internet[,9] %>% arrange(-Autos)

```
```{r}
internet[,9]%>%summary()
```


```{r}
tf_autos <- table(factor(internet$Autos))
df_autos <- as.data.frame(tf_autos)

# Renombrar las columnas
colnames(df_autos) <- c("Valor", "Frecuencia")

# Mostrar la tabla de frecuencias
print(df_autos %>%  arrange(-Frecuencia) )
```

Hay un valor atípico en Autos que es 2680 autos en a la manzana (id 836). Hay un valor que no corresponde 74.5 (id 1374). Ambos parecen ser errores de tipeo.



**Cigarrillos**
```{r}
internet[,10] %>% arrange(-Cigarrillos)

```
```{r}
internet[,10]%>%summary()
```


```{r}
tf_cig <- table(factor(internet$Cigarrillos))
df_cig <- as.data.frame(tf_cig)

# Renombrar las columnas
colnames(df_cig) <- c("Valor", "Frecuencia")

# Mostrar la tabla de frecuencias
print(df_cig)
```

Llamma la atención el 75 y 100 (id 1365 y 1490)
Bebes y Niños que fuman (id 8, 417, 1171, 1432).




- (e) Elimine de la base los valores que no son posibles y que seguramente corresponde a un error de tipeo. Detalle valores/registros que le hayan llamado la atención pero no deban ser eliminados necesariamente




Eliminamos registros
```{r}
ids <- c(1039,1112,1157,319,1466,398,1490,69,836)
internet <- internet[-which(datosEj2$ID %in% ids),]
```


Niños que fuman
```{r}
internet %>% filter(Edad < 12 & Cigarrillos >0)
```



```{r}
intTem<-internet%>%select(Temperatura)%>%mutate(temperatura=ifelse(Temperatura>40,NA,Temperatura))

intAut<-internet%>%select(Autos)%>%mutate(autos=ifelse(Autos>200|Autos<0,NA,Autos)) 

intEd<-internet %>%select(Edad)%>%mutate(edad=ifelse(Edad>100|Edad<5,NA,Edad))

intUso<-internet%>%select(Uso)%>%mutate(uso=ifelse(Uso<0,NA,Uso))

intSit<-internet%>%select(Sitio)%>%mutate(sitio=ifelse(Sitio>7,NA,Sitio))

```






- (f) ¿Para cuáles de las variables tiene sentido calcular la media? ¿Y la mediana?¿Para cuáles de las variables tiene sentido calcular la media? ¿Y la
mediana?

En las variables númericas tiene sentido calcular la media. En el caso de variables categoricas como sexo, sitio y nacionalidad uno no puede calcularlas porque no son variables ni siquiera ordinales (que permitirian al menos calcular la mediana). Ahora para saber si tiene sentido calcular la mediana como mediad de tendencia central hay que ver si las distribuciones son simétricas. Podemos aplicar para esto el coeficiente de fisher.

```{r}
df <- internet[c(3,5:6,7:9)] 
df_estandarizado <- scale(df)
apply(df_estandarizado, 2,function(x) skewness(x)) 
```

El uso y los cigarrillos tienen una asimetria hacia la derecha (cola larga a la izquierda). La estatura tiene un poco de asimetría también, pero es menor a 0.5, que es considerado el límite usual. Las otras variables no son asimétricas. Por tal motivo, calcular la mediana tiene sentido en aquellas variables asimétricas (aunque en el resto de las variables puede calcularse igual, como ya se mencionó).


Media, Mediana y Moda
```{r}
library(modeest)
#install.packages("modeest")
```


```{r}
df <- internet %>% select(Sexo, Edad, Sitio, Temperatura, Autos, Cigarrillos)
medias=round(apply(df,2,mean),2) 
medianas=round(apply(df,2,median),2)
#moda <- mfv(edades_no_negativas$Edad)
desv.standard=round(apply(df,2,sd),2)
modas <- c(mfv(df$Sexo), mfv(df$Edad), mfv(df$Sitio), mfv(df$Temperatura), mfv(df$Autos), mfv(df$Cigarrillos))
resumenes = rbind(medias,medianas, modas, desv.standard)
resumenes

```


```{r}
# Estandarizar las columnas del dataframe
df_estandarizado <- scale(df)

# Crear un boxplot para las columnas estandarizadas
boxplot(df_estandarizado,
        main = "Boxplot de Datos Estandarizados",
        ylab = "Valores Estandarizados",
        #col = c("lightblue", "lightgreen", "lightpink"),
        #border = c("blue", "green", "red"),
        horizontal = FALSE
        )
```

```{r}
boxplot(df$Autos)
```

- (g) ¿Cuáles de las variables le parecen simétricas a partir de estos resúmenes? Confirme estas observaciones mediante un boxplot.

```{r}
data_mod <- melt(internet, id.vars='ID', 
                  measure.vars=c('Edad', 'Autos','Temperatura','Estatura','Uso','Cigarrillos'))

ggplot(data_mod) +
geom_boxplot(aes(x=ID, y=value, fill=variable,alpha=0.2)) +
  theme_minimal()
```
Acá se puede ver como uso y cigarrillos tienen outliers hacia arriba que le dan una asimetría positiva (a la derecha). Esto esta dado porque tiene la mayor parte de los datos en los valores más pequeños y algunos en la parte más larga que le “alargan” la cola.



- (h) Calcular la desviación intercuartil y detectar presencia de valores salvajes
moderados y severos.

De los boxplot anteriores (y de lo visto en puntos anteriores) vemos que hay 4 variables que tienen outliers y ya los calculamos. Ahora el problema es entender cuales son moderados y cuales severos. Para esto hay que considerar que los que estan a mas de 3 sigma son severos y entre 1.5 y 3 son moderados. El tema es que muchos ya los hemos filtrado en puntos anteriores asi que hay que recalcularlos. Vamos a hacerllo a mano sin usar boxplot Primero calculamos los cuartiles y luego las distancias intercuartiles


```{r}
DI.edad=quantile(internet$Edad,0.75)-quantile(internet$Edad,0.25)
DI.sitio=quantile(internet$Sitio,0.75)-quantile(internet$Sitio,0.25)
DI.temperatura=quantile(internet$Temperatura,0.75)-quantile(internet$Temperatura,0.25)
DI.autos=quantile(internet$Autos,0.75)-quantile(internet$Autos,0.25)
DI.cigarrillos=quantile(internet$Cigarrillos,0.75)-quantile(internet$Cigarrillos,0.25)
resumenes = rbind(DI.edad,DI.sitio,DI.temperatura,DI.autos,DI.cigarrillos)
resumenes
```

Se denomina  outliers moderados a los datos cuya distancia a uno de los extremos de la caja es mayor que 1.5 veces RI y menor que 3 veces el RI. Mientras que los outliers severos son los datos que están a una distancia mayor a 3 veces el RI de uno de los extremos de la caja.


```{r}
Q1_edad = quantile(internet$Edad,0.25) 
Q3_edad = quantile(internet$Edad,0.75) 

#Q3_sitio = quantile(internet$Sitio,0.75) 
#Q3_temp = quantile(internet$Temperatura,0.75)
#Q3_autos = quantile(internet$Autos,0.75) 
#Q3_ciga = quantile(internet$Cigarrillos,0.75) 

edad_out_moderado <- c(LI1 = Q1_edad - 1.5*resumenes[1], LS1 = Q3_edad + 1.5*resumenes[1])
edad_out_severo <- c(LI2 = Q1_edad - 3*resumenes[1], LS2 = Q3_edad + 3*resumenes[1])
out_edad <- c(edad_out_moderado, edad_out_severo)
out_edad
#sitio <- c(LI1 = Q3_sitio - 1.5*resumenes[2], LS1 = Q3_sitio + 1.5*resumenes[2])
#temp <- c(LI1 = Q3_temp - 1.5*resumenes[3], LS1 = Q3_temp + 1.5*resumenes[3])
#autos <- c(LI1 = Q3_autos - 1.5*resumenes[4], LS1 = Q3_autos + 1.5*resumenes[4])
#ciga <- c(LI1 = Q3_ciga - 1.5*resumenes[5], LS1 = Q3_ciga + 1.5*resumenes[5])

#limites_outliers = rbind(edad, sitio, temp, autos, ciga)

#colnames(limites_outliers) <- c( "Li", "LS")
#limites_outliers
```



Outliers Moderados a la izquierda en Edad
```{r}
internet %>% filter(Edad <= out_edad[1] & Edad > out_edad[3])
```

Outliers Moderados a la derecha en Edad
```{r}
internet %>% filter(Edad >= out_edad[2] & Edad < out_edad[3])
```

Outliers Severos a la izquierda en Edad
```{r}
internet %>% filter(Edad <= out_edad[3])
```

Outliers Severos a la derecha en Edad
```{r}
internet %>% filter(Edad >= out_edad[4])
```


Codigo completo
```{r}
Q <- as_data_frame(apply(internet[c(3,5,7:10)], 2, function(x) quantile(x, probs=c(.25, .75), na.rm = FALSE)) )

iqr <- as_data_frame(t(apply(internet[c(3,5,7:10)],2, function (x) IQR(x))))
colnames(iqr) <- colnames(Q)


modCiga <- subset(internet, 
       internet$Cigarrillos < (Q$Cigarrillos[1] - 1.5*iqr$Cigarrillos) |
       internet$Cigarrillos > (Q$Cigarrillos[2] + 1.5*iqr$Cigarrillos))

extreCiga <- subset(modCiga, 
       modCiga$Cigarrillos < (Q$Cigarrillos[1] - 3*iqr$Cigarrillos) |
       modCiga$Cigarrillos > (Q$Cigarrillos[2] + 3*iqr$Cigarrillos))


modUso <- subset(internet, 
       internet$Uso < (Q$Uso[1] - 1.5*iqr$Uso) |
       internet$Uso > (Q$Uso[2] + 1.5*iqr$Uso))

extreUso <- subset(modUso, 
       modUso$Uso < (Q$Uso[1] - 3*iqr$Uso) |
       modUso$Uso > (Q$Uso[2] + 3*iqr$Uso))

modEdad <- subset(internet, 
       internet$Edad < (Q$Edad[1] - 1.5*iqr$Edad) |
       internet$Edad > (Q$Edad[2] + 1.5*iqr$Edad))

extreEdad <- subset(modEdad , 
       modEdad$Edad < (Q$Edad[1] - 3*iqr$Edad) |
       modEdad$Edad > (Q$Edad[2] + 3*iqr$Edad))

modEstatura <- subset(internet, 
       internet$Estatura < (Q$Estatura[1] - 1.5*iqr$Estatura) |
       internet$Estatura > (Q$Estatura[2] + 1.5*iqr$Estatura))

extreEstatura <- subset(modEstatura , 
       modEstatura$Estatura < (Q$Estatura[1] - 3*iqr$Estatura) |
       modEstatura$Estatura > (Q$Estatura[2] + 3*iqr$Estatura))


modAutos <- subset(internet, 
       internet$Autos < (Q$Autos[1] - 1.5*iqr$Autos) |
       internet$Autos > (Q$Autos[2] + 1.5*iqr$Autos))

extreAutos <- subset(modAutos , 
       modAutos$Autos < (Q$Autos[1] - 3*iqr$Autos) |
       modAutos$Autos > (Q$Autos[2] + 3*iqr$Autos))

modTemperatura <- subset(internet, 
       internet$Temperatura < (Q$Temperatura[1] - 1.5*iqr$Temperatura) |
       internet$Temperatura > (Q$Temperatura[2] + 1.5*iqr$Temperatura))

extreTemperatura <- subset(modTemperatura , 
       modTemperatura$Temperatura < (Q$Temperatura[1] - 3*iqr$Temperatura) |
       modTemperatura$Temperatura > (Q$Temperatura[2] + 3*iqr$Temperatura))
```

```{r}
outliers <- data.frame( rbind(nrow(modAutos),nrow(modTemperatura),nrow(modEdad),
        nrow(modEstatura),nrow(modCiga),nrow(modUso)),
        rbind(nrow(extreAutos),nrow(extreTemperatura),nrow(extreEdad),
        nrow(extreEstatura),nrow(extreCiga),nrow(extreUso)),
  row.names = c('Autos','Temperatura','Edad','Estatura','Cigarrillos','Uso')
  )
colnames(outliers) <- c('Moderados','Extremos')
outliers
```




# Ejercicio 3

## Gráficos univariados y multivariados

### (Datos: Gorriones.xls)

Base de datos: Se han registrado para 49 gorriones las siguientes variables
zoo-métricas:
 - a) Largo total
 - b) Extensión alar
 - c) Largo del pico y cabeza
 - d) Largo del húmero
 - e) Largo de la quilla del esternón
 - f) Sobrevida (1) Si, (-1) No


- a Indicar en cada caso de que tipo de variable se trata.

```{r}
# leemos la base de datos
gorriones <- read_excel("../../gorriones.xlsx")
gorriones
```
 Largototal, extension, cabeza, humero, esternon son variables continuas (mediciones)
 por su parte sobrevida es categórica (la vamos a considerar un factor).

 - b Confeccionar un informe para cada variable (univariado).

```{r}
gorriones%>%str() # nos muestra que hay en cada variable
gorriones%>%glimpse() # nos muestra como esta almacenada cada variable
gorriones %>%select(largototal:esternon) %>% summary() # nos hace un resumen para cada variable
sobrev=as.factor(gorriones$sobrevida)
```

```{r}
summary(gorriones)
```


 - c Realizar en el caso que corresponda un histograma. Ensayar el número
de intervalos que conviene en cada variable, indicar si utiliza algún
criterio.

```{r}
ggplot(gorriones) + 
  geom_histogram(bins = 10, aes(x = largototal, fill = factor(sobrevida)), color = 'black') + facet_grid(sobrevida~., scales = 'free') +
  xlab("largo total") + 
  ylab("Frecuencia") + 
  ggtitle("Distribución de la variable Largo Total para los distintos Sobrevida") +
  theme_minimal()
```
```{r}
ggplot(gorriones) + 
  geom_density( aes(x = cabeza, fill = factor(sobrevida)), color = 'black') + facet_grid(sobrevida~., scales = 'free') +
  xlab("cabeza") + xlim(c(30,35))+ 
  ylab("Frecuencia") + 
  ggtitle("Distribución de la variable Cabeza para los distintos Sobrevida") +
  theme_minimal()
```


(d) Realizar un boxplot comparativo para cada una de estas variables particionando
por el grupo definido por la supervivencia. ¿Le parece que
alguna de estas variables está relacionada con la supervivencia, es decir
que toma valores muy distintos en ambos grupos? Analizar en todos los
casos la presencia de outliers.

```{r}
ggplot(gorriones,aes(x=sobrev,y=largototal,fill=sobrev))+geom_boxplot(notch=TRUE)+
  scale_fill_manual(values=c("#FE2E2E","#819FF7")) +# cambiamos los colores
  xlab("Sobrevida")+ylab("Largo Total")
```
```{r}
gorriones %>% 
    ggplot(aes(x = sobrev, 
             y = cabeza)) +
  geom_violin(trim = FALSE, 
              aes(color = sobrev)) +
  stat_summary(fun.data = "mean_sdl",  
               fun.args = list(mult = 1), 
               geom = "pointrange", 
               color = "black") +
  scale_color_manual(values = c("#00AFBB", "#E7B800"))
```
```{r}

gorriones %>% 
   ggplot(aes(x = sobrev, 
             y = humero)) +
  geom_violin(aes(fill = sobrev), trim = FALSE) + 
  geom_boxplot(width = 0.15)+
  scale_fill_manual(values = c( "#FC4E07","brown")) +
  theme(legend.position = "none")
```
```{r}
gorriones %>% 
    ggplot(aes(x = sobrev, 
             y = esternon)) +
  geom_sina(aes(color = sobrev), size = 2)+
  scale_color_manual(values = c( "purple", "#FC4E07")) +
  theme(legend.position = "none")
```
```{r}
g2 <- gorriones %>%
  ggplot(aes(x=sobrev, y=extension, fill=sobrev)) + 
    geom_violin() +
    theme(
      legend.position="none",
      plot.title = element_text(size=10, # tamaño
                                hjust = 0.5, # centrado
                                face="bold", # estilo
                                color = "black")
  ) +ylim(c(220,260))+
  labs( x="sobrevida", y="Extensión", 
        title="Distribución de Extensión  por Supervivencia")+geom_boxplot(width = 0.3,fill="white")
g2
```


(e) Construir gráficos bivariados para todas las variables, particionando
por el grupo de supervivencia (un color para cada grupo). ¿Observa
alguna regularidad que pueda explicar la supervivencia?

```{r}
gorr=gorriones%>%select(largototal:esternon)

ggpairs(gorr,
        upper = list(continuous = "density", combo = "box_no_facet"),
        lower = list(continuous = "points" , combo ="dot_no_facet"))+
  theme_bw()
```

(f) Construir la matriz de diagramas de dispersión. ¿Considera que algún
par de estas medidas están relacionadas? Estudiar si la asociación de algunas
de estas medidas es diferente en alguno de los grupos

```{r}
M= cor(gorr)
corrplot.mixed(M, upper = "pie",     
         lower = "ellipse")
```

# Ejercicio 4

## Base de datos razaperros.xls

Se han registrado respecto de 27 razas de perros las siguientes características:
- Nombre de la raza
- Tamaño: con niveles 1- pequeño, 2- mediano y 3- grande
- Peso: con niveles 1- liviano, 2- medio y 3- pesado
- Velocidad: con niveles 1- lento, 2- mediano y 3- rápido
- Inteligencia: con niveles 1 a 3
- Afectividad: con niveles 1 a 3
- Agresividad: con niveles 1 a 3
- Función: con tres categorías caza, utilitario y compañía

```{r}
# leemos la base de datos
razaperros <- read_excel("../../razaperros.xls")
razaperros
```


### Para esta base de datos, interesa:

(a) Realizar un gráfico de estrellas por raza (utilizando las variables tamaño,
peso, velocidad, inteligencia y afectividad.

```{r}
# Supongamos que tienes un dataframe llamado df
# Selecciona las columnas relevantes para el gráfico
variables <- razaperros[, c("tamaño", "peso", "velocidad", "inteligencia", "afectividad")]

# Etiqueta las variables con los nombres de las razas
rownames(variables) <- razaperros$raza

# Crea el gráfico de estrellas utilizando la función stars()
stars(variables, key.loc = c(0.7, 0.95), main = "Gráfico de Estrellas por Raza", draw.segments=T)

```

```{r}
#Funciones auxiliares
create_beautiful_radarchart <- function(data, color = "#00AFBB", 
                                        vlabels = colnames(data), vlcex = 0.7,
                                        caxislabels = NULL, title = NULL, ...){
  radarchart(
    data, axistype = 1,
    # Customize the polygon
    pcol = color, pfcol = scales::alpha(color, 0.5), plwd = 2, plty = 1,
    # Customize the grid
    cglcol = "grey", cglty = 1, cglwd = 0.8,
    # Customize the axis
    axislabcol = "grey", 
    # Variable labels
    vlcex = vlcex, vlabels = vlabels,
    caxislabels = caxislabels, title = title, ...
  )
}
```


```{r}
radar <- razaperros[2:6]

radar <- as_tibble(lapply(radar,as.numeric))
radar <- cbind(razaperros[1],radar)
radar <- radar %>% group_by(raza) %>% summarize_all(mean)

radar<- rbind(c("Max",rep(3,5)),
                 c("Min",rep(1,5)),
                  radar)

rownamesRadar <- radar[1]
radar <- radar[-c(1)]
radar <- as_tibble(lapply(radar,as.numeric))
rownames(radar) <- as.vector(t(rownamesRadar))
opar <- par()
# Define settings for plotting in a 3x4 grid, with appropriate margins:
par(mar = rep(0.8,4))
par(mfrow = c(6,5))
# Produce a radar-chart for each student
for (i in 3:nrow(radar)) {
  create_beautiful_radarchart(radar[c(1:2,i),],
                              caxislabels = c(1,2, 3, 4,5),
                              title= row.names(radar)[i])
}
# Restore the standard par() settings
par <- par(opar)
```


(b) Idem por función

- Por función: caza
```{r}
# Supongamos que tienes un dataframe llamado df
# Selecciona las columnas relevantes para el gráfico
datos_caza <- razaperros %>% filter(funcion == "caza") %>%  select("tamaño", "peso", "velocidad", "inteligencia", "afectividad")

# Etiqueta las variables con los nombres de las razas
rownames(datos_caza) <- razaperros[razaperros$funcion == "caza"] 


# Crea el gráfico de estrellas utilizando la función stars()
stars(variables, key.loc = c(0.7, 0.95), main = "Gráfico de Estrellas por Función", draw.segments=T)
```

- General
```{r}
radar <- razaperros[2:6]

radar <- as_tibble(lapply(radar,as.numeric))
radar <- cbind(razaperros[8],radar)
radar <- radar %>% group_by(funcion) %>% summarize_all(mean)

radar<- rbind(c("Max",rep(3,5)),
                 c("Min",rep(1,5)),
                  radar)

rownamesRadar <- radar[1]
radar <- radar[-c(1)]
radar <- as_tibble(lapply(radar,as.numeric))
rownames(radar) <- as.vector(t(rownamesRadar))
opar <- par()
# Define settings for plotting in a 3x4 grid, with appropriate margins:
par(mar = rep(0.8,4))
par(mfrow = c(3,1))
# Produce a radar-chart for each student
for (i in 3:nrow(radar)) {
  create_beautiful_radarchart(radar[c(1:2,i),],
                              caxislabels = c(1,2, 3, 4,5),
                              title= row.names(radar)[i])
}
```


(c) Idem por agresividad.

```{r}
radar <- razaperros[2:6]

radar <- as_tibble(lapply(radar,as.numeric))
radar <- cbind(razaperros[7],radar)
#radar <- radar %>% mutate(agresividad=recode(agresividad, 
#                         `1`="Male",
#                         `2`="Female"))
radar <- radar %>% group_by(agresividad) %>% summarize_all(mean)

radar<- rbind(c("Max",rep(3,5)),
                 c("Min",rep(1,5)),
                  radar)

rownamesRadar <- radar[1]
radar <- radar[-c(1)]
radar <- as_tibble(lapply(radar,as.numeric))
rownames(radar) <- as.vector(t(rownamesRadar))
opar <- par()
# Define settings for plotting in a 3x4 grid, with appropriate margins:
par(mar = rep(0.8,4))
par(mfrow = c(3,1))
# Produce a radar-chart for each student
for (i in 3:nrow(radar)) {
  create_beautiful_radarchart(radar[c(1:2,i),],
                              caxislabels = c(1,2, 3),
                              title= row.names(radar)[i], seg=2)
}
# Restore the standard par() settings
par <- par(opar)
```




(d) En el primer gráfico se observan estrellas similares. ¿Le parece que las
razas son parecidas?

El tema es que significa “parecidas” si lo consideramos en relacion a las caracteristicas analizadas si, pero eso no quiere decir que podamos decir que son parecidas en el resto de los aspectos o que esten relacionadas de alguna manera.





# Ejercicio 5

## Matriz de covarianzas: (Datos Gorriones.xls)

### Para esta base de datos, interesa:

```{r}
# leemos la base de datos
gorriones <- read_excel("../../gorriones.xlsx")
gorriones
```

 - (a) Dimensión de la base de datos (n= número de observaciones, p= cantidad
de variables observadas sobre cada individuo).

```{r}
View(gorriones)
dim(gorriones) # la dimensión dice 7 columnas pero son 6 variables y 49 registros
#la primer columna corresponde a el orden del registro
```


 - (b) Hallar el vector de medias, la matriz de varianzas y covarianzas y la matriz
de correlaciones. ¿Qué características tienen estas matrices?


Vector de medias
```{r}
vector_medias_1=apply(gorr,2,mean)
vector_medias_1
```

Matriz de covarianzas
```{r}
matriz_covarianzas_1=var(gorr) %>% round(3)
matriz_covarianzas_1
```

Matriz de correlación
```{r}
matriz_correlacion_1=cor(gorr) %>% round(3)
#round(matriz_correlacion,3)
matriz_correlacion_1
```


 - (c) Explicar que representa el elemento m11 de la matriz de varianzas y covarianzas,
ídem para el elemento m31.

Nota: m31 significa fila 3 columna 1

**m11=var(largototal)**

**m31=covarianza(largototal, cabeza)**

 - (d) Explicar que representa el elemento m22 de la matriz de correlaciones,
ídem para el elemento m13.

**m22=cor(extension,extension)=1** (todos los elementos diagonales son 1)
**m13=m31=cor(largotal,cabeza)**


 - (e) Relacionar los elementos m21,m11 y m22 de la matriz de varianzas y covarianzas
con el elemento m12 de la matriz de correlaciones.

Matriz de variancias y covarianzas
m21 (extension, largo total) = 13.611
m11 (largo total, largo total) = 13.354
m22 (extension, extension) = 25.683

Mtriz de correlaciones
m12 (largo total, extension) = 0.735  

m11 y m22 de la matriz de covarianzas son las varianzas de largo total(mcv11) y extension (mcv22), y m21 (mcv21) es la covarianza entre esas dos variables. m12 (mcr12) de la matriz de correlación es la correlación entre esas dos variables. Ahora, la correlación de pearson es la covarianza entre dos variables divida las desviaciones estandard de esas dos variables.

  - (f) Hallar una nueva variable e incorporarla en la base de Gorriones: Diferencia entre el largo total y el largo del húmero. Llamémosla: Diferencia
de Largos.

```{r}
gorr["Diferencias"] <- gorr$largototal - gorr$humero
gorr["Diferencias"]
```


(g) Calcular nuevamente el vector de medias y las matrices de varianzas y
covarianzas y la matriz de correlaciones de la nueva base de datos. Relacionar el nuevo vector de medias con el anterior.

Vector de medias
```{r}
vector_medias_2=apply(gorr,2,mean)
vector_medias_2
```

Matriz de covarianzas
```{r}
matriz_covarianzas_2=var(gorr) %>% round(3)
matriz_covarianzas_2
```

Matriz de correlación
```{r}
matriz_correlacion_2=cor(gorr) %>% round(3)
matriz_correlacion_2
```

**como relaciono los vectores de medias????**

(h) Hallar la traza de las cuatro matrices. Explicar el significado de cada uno
de los resultados. ¿Qué traza/s no aumentan al aumentar una variable?
Explique.


```{r}
trazas5 <- cbind(sum(diag(matriz_covarianzas_1)),sum(diag(matriz_correlacion_1)),sum(diag(matriz_covarianzas_2)),sum(diag(matriz_correlacion_2)))
colnames(trazas5) <- c("Covarianza","Correlación","Covarianza nueva","Correlación nueva")
trazas5 %>%   kbl(caption = "Trazas de las matrices") %>% kable_classic(full_width = F)
```
… todas varian…la traza de las correlaciones va a sumar uno, ya que es una variable más… y la de varianza también ya que la misma siempre va a ser positiva… me pierdo en que es lo que no varia. Ahora esta claro que la ultima columna es perfectamente calculable con las columnas originales de la primer matriz. Es LD con las otras columnas, pero si yo agrego la variable es una columna mas y la traza cambia.



# Ejercicio 6

## Propiedades de la matriz de Covarianzas (Datos: recepcionistas.xls).

### Para el archivo de se pide:

```{r}
# leemos la base de datos
recep <- read_excel("../../recepcionistas.xls")
recep
```

- (a) Calcular el vector de medias e interpretar los valores.

```{r}
v_medias <- as_tibble(t(colMeans(recep[2:7])))  
colnames(v_medias) <- colnames(recep[2:7])
v_medias
```
Claramente en promedio la cordialidad es mejor valorada por el juez 1, en cuanto a la presencia el juez 2 valora ligeramente mejor. No hay diferencias en relación a el idioma.



- (b) Hallar las matrices de varianzas y covarianzas y de correlaciones para la
submatriz de puntuaciones del primer juez, ídem para el segundo juez.
Ídem para el conjunto total.

Matriz de covarianza juez 1:
```{r}
cov_j1 <- cov(recep[2:4])
cov_j1
```
Matriz de covarianza juez 2:
```{r}
cov_j2 <- cov(recep[5:7])
cov_j2
```
Matriz de covarianza para el conjunto total:
```{r}
cov_t <- cov(recep[2:7])
cov_t
```
**es correcto???**

Suma matrices de covariana
```{r}
sumaMatriz <- cov_j1 + cov_j2
sumaMatriz
```

Matriz de correlacion juez 1:
```{r}
cor_j1 <- cor(recep[2:4], method="pearson")
cor_j1
```
Matriz de correlacion juez 2:
```{r}
cor_j2 <- cor(recep[5:7], method="pearson")
cor_j2
```
Matriz de correlacion del conjunto total:
```{r}
cor_t <- cor(recep[2:7], method="pearson")
cor_t
```
Suma matrices de correlación
```{r}
sumaMatrizC <- cor_j1 + cor_j2
sumaMatrizC
```


- (c) ¿Se puede decir que la suma de las dos primeras submatrices darán como
resultado la matriz del grupo total? Si no es así por favor explique por
qué no.

**ayuda!**

- (d) ¿Se cumple esta relación para las trazas? y para el vector de medias? y
para los vectores de medianas?


# Ejercicio 7

## Medidas de Posición y Escala robustas. (Datos: Internet.2013)

### Para el archivo de se pide:

```{r}
# leemos la base de datos
internet <- read_excel("../../internet2013.xls")
internet
```

- (a) Seleccione las variables numéricas del archivo y agregue 5 observaciones que no sean atípicas en forma univariada pero sí lo sean en forma multivariada. Utilice las medidas robustas para detectar estos valores.

```{r}
install.packages("sgeostat")
```


```{r}
library(sgeostat)
library(mvoutlier)

```

```{r}
variables_numericas <- internet[,3,5,7:10]
outliers_multivariados <- mahalanobisOutlier(variables_numericas)
outliers_multivariados
```



- (b) Ahora agregue cuatro observaciones que sean outliers pero aparezcan enmascaradas. Utilice estrategias robustas para detectar su presencia.
